Inventaris van het archief van de Nassause Domeinraad: Raad en Rekenkamer te Breda, 1170-1580 (1582): Stukken betreffende rechten en goederen van Anna van Buren, 1166-1580: Inventaris
Nationaal Archief, Den Haag
- Stukken betreffende de heerlijkheden afzonderlijk., B.
  - Buren en Beusichem, III
    ALARD werd opgevolgd door zijn gelijknamige zoon, die in 1367 met Buren beleend werd. Hij werd nogmaals beleend in December 1402, maar droegzijn lenen in 1403 op ten behoeve van zijn kleinzoon WILLEM, zoon van de reeds in 1398 overleden GIJSBRECHT; WILLEM stond toen onder voogdij van zijn oom OTTO, waaruit hij in 1415 werd ontslagen
    A. P. VAN SCHILFGAARDE, Het- archief der heeren en graven van Culemborg II, 1949, reg. no. 614.
    Hij verloor Buren in 1435 in zijn strijd met hertog ARNOLD VAN GELRE, die Buren als een afzonderlijke bezitting beheerde. Deze verpandde het in 1446 aan GERARD, heer van Culemborg, aan wie het niet gelukte in het bezit ervan te geraken. Wel kreeg hij van ARNOLDS zoon ADOLF erkenning van de pandschuld in 1467. Nadat ARNOLD in 1470 verlost was uit zijn gevangenschap, die hij sinds 1465 in Buren doorbracht, beloonde hij zijn neef FREDERIK VAN EGMOND voor bewezen trouw en daardoor geleden verliezen in 1472 met slot, stad, land en heerlijkheid van Buren als vrij eigen goed. GERARD VAN CULEMBORG schonk zijn aanspraken op Buren als huwelijksgift aan zijn zoon JASPAR. Na een mislukte poging, zich in het bezit te stellen, wendde JASPAR zich tot KAREL DE STOUTE, die toen pandheer van Gelre was. Deze gelastte FREDERIK VAN EGMOND en de andere executeurs van ARNOLDS testament de schuld aan CULEMBORG te voldoen. De executeurs bleven echter niet alleen in gebreke, maar FREDERIK wist zelfs van KAREL DE STOUTE bevestiging te verkrijgen van de schenking, hem door ARNOLD gedaan. Het Hof te Mechelen deed bovendien in 1476 uitspraak ten gunste van FREDERIK. In 1498 werd Buren tot rijksgraafschap verheven.
    Het land van Buren bestond uit Buren, sinds 1395 stad, en 6 dorpen nl. Beusichem, Asch, Erichem, Buurmalsen, Zoelmond en Tricht. Een door de heer aangestelde ambtman, later drost genoemd, had de leiding bij de plaatselijke gerechten, waarvan beroep mogelijk was op het gerecht voor de brug van het kasteel te Buren. Hier werd recht gesproken door de heer met 28 geërfden, later gewijzigd in 14 landschepenen. Bij ordonnantie van 1545 stelde MAXIMILIAAN VAN EGMOND beroep van de brug op "'s graven camer" of raden in, waarvoor, bij de vereniging van het beheer der goederen van ANNA VAN EGMOND met die van prins WILLEM I, de Domeinraad te Breda in de plaats trad
    - Aankomsttitels van de heerlijkheid., A
      - Akte, waarbij OTTE, heer van Buren, en zijn zoon ALARDUS hun kasteel aldaar aan de graaf van Gelre overgeven en het als leen terugkrijgen., 1298; 363; 1 charter
        reg. no. 19
      - Akte, waarbij REINOUT, graaf van Gelre, zijn geschil met ALART VAN BUREN beëindigt, waarbij aan ALART enig rechtsgebied tussen Mariënwaard en Tricht en de visserij in de Linge aldaar worden ontnomen., 1314; 364; 1 charter
        reg. no. 50
      - Akte van kwijtschelding van de leenmanschap van de heerlijkheid Buren voor ALART VAN BUREN., 1367; 365; 1 charter
        reg. no. 339
      - Akte van belening van WILLEM VAN BUREN met de heerlijkheid Buren met de Linge en met die van Beusichem met de Lek., 1404; 366; 1 charter
        reg. no. 556
      - Stukken met betrekking tot de strijd tussen WILLEM, heer van Buren en Beusichem ener-, en ARNOLD, hertog van Gelre, en zijn broeder WILLEM anderzijds, in het bijzonder over het bezit van Buren, 1438-1447 en 1454. Met bijbehorende stukken dd., 1422 en 1423; 367; 18 charters en 4 stukken
        reg. nos. 683, 689, 696, 715, 826, 845, 864, 870-872, 877, 881, 890, 894, 896, 900, 907, 910, 911 en 946
      - Akte van schenking van slot, stad en land van Buren c.a. door ARNOLD, hertog van Gelre, aan FREDERIK VAN EGMONT., 1472; 368; 1 charter
        reg. no. 1112
      - Vonnis van de Grote Raad te Mechelen, waarbij aan JASPAR VAN CULEMBOURG zijn aanspraken op Buren, uit hoofde van verpanding in 1446, worden ontzegd, 1476. Met oudere akte hierop betrekking hebbende dd. 1446 en vidimus van een akte dd., 1467, 1488; 369; 3 charters
        reg. nos. 905, 1047, 1157 en 1298
      - Akte, waarbij Buren, ingevolge arbitrage tussen KAREL, hertog van Gelre, en FREDERIK VAN EGMOND, aan deze en zijn zoon FLORIS gegeven wordt gedurende hun leven. Met akte, waarbij partijen beloven zich aan de uitspraak te zullen houden., 1494; 370; 2 charters
        reg. nos. 1354 en 1355
      - Kwitantie van JOHAN, heer van Culemborg, voor ARNOLD, hertog van Gelre, sprekende van 1000 gld. als eerste termijn van de terugkoop van de heerlijkheid Beusichem, 1439. Met oudere akte dienaangaande dd. 1437 en stuk betreffende een huwelijk tussen een dochter van BUREN en een zoon van CULEMBORG, waarbij de eerste Beusichem als huwelijksgift zou medekrijgen d.d., c. 1436; 371; 2 charters en 1 stuk
        reg. nos. 819 en 839
    - Verhouding tot de landsheer., B
      - Akte van verheffing van Buren en Leerdam tot rijksgraafschap., 1498; 372; 1 charter
        reg. no. 1384
      - Vergunning van Rooms koning MAXIMILIAAN VOOR FREDERIK VAN EGMONT, graaf van Buren, om nader omschreven munten te slaan., 1502; 373; 1 charter
        reg. no. 1416
      - Bevel van keizer MAXIMILIAAN en aartshertog KAREL om de lenen en achterlenen van de graaf VAN BUREN te verheffen en opgave te doen van grootte en waarde., 1511; 374; 1 charter
        reg. no. 1484
      - Akte waarbij KAREL V FLORIS VAN EGMONT 2 jaar tijd geeft om zich met zijn lenen en regalia te laten belenen., 1525; 375; 1 charter
        reg. no. 1583
    - Bestuur en rechtspraak., C
      - "Poortrecht van Bueren"., 16e eeuw; 376; 1 deel
        Dit deel bevat 16e-eeuwse afschriften van het Poortrecht van 1395, de landrechten van 1380 lees 1383 en 1358 lees 1368, het recht van "voorscheiding" van 1394 en het landrecht van 1416. Op de laatste bladzijde staat: "PELGRUM FRANCKINSZ. hoert dit boeck toe". In 1552 komt een PELLEGRUM VRANCKENSZ. voor als schepen van Buren reg. no. 1804. Het poortrecht van 1395 is gedrukt in Versl. en Meded. van O.V.R. VIII, bl. 28, het landrecht van 1383 in II, bl. 66, dat van 1368 in VIII, bl. 26, het recht van voorscheiding en het landrecht van 1394 in IV, bl. 75
      - "Poortrecht van Bueren"., 16e eeuw; 377; 1 deel
        reg. no. 24
        Dit deel is, te oordelen naar de foutieve dateringen, een 16e-eeuwse copie van Inv. no. 376. Het bevat bovendien een index op de inhoud van de bovengenoemde rechten, een ordonnantie op de rechterlijke inrichting van het land van Buren dd. 1501 en een akte van verkoop door JAN VAN ARKEL van een watergang naar de Linge tot afwatering van een zeker gebied dd. 1305 Januari 6
      - Extracten uit het landrecht van Buren van 1383 en 1395., 16e eeuw; 378; 4 stukken
      - Akten van overeenkomst tussen JOHAN, heer van Culemborch, en de stad ener- en WILLEM, heer van Buren en Beusichem, anderzijds over de behandeling en berechting van hun wederzijdse onderdanen in elkaars heerlijkheden., 1425 en 1431; 379; 2 charters
        reg. nos. 706 en 764
      - Verzoek van MAES en HUBERT JANSZ. aan FLORIS VAN EGMOND om niet toe te staan, dat de behandeling van hun proces tegen JAN VAN EWICKS kinderen van de hofstad Reigersfort wordt overgebracht naar het Leenhof van Buren., 1525?; 380; 1 stuk
        reg. no. 1585
      - Brief van JAN VAN YSENDOREN aan FLORIS VAN EGMOND om steun tegen de drost van Buren, die ten onrechte heeft beschikt over 4 hond land in de Santcuelen, die geestelijk goed waren., c. 1530; 381; 1 stuk
        reg. no. 1614
      - Certificaat aangaande de usance bij procesvoering, in het bijzonder over grond, in Buren, Beusichem en Zoelmond, Malsen en Tricht, afgegeven ten behoeve van IDA, weduwe van DIRCK LOEFF., 1555; 382; 1 charter
        reg. no. 1848
      - Instructie van CH. DE BERLAYMONT voor de landbode van het graafschap Buren., 1572; 383; 1 stuk
    - Militaire aangelegenheden., D
      - Rekening van ontvangsten cn uitgaven van "dingtalen" (oorlogslasten), gevorderd in de Neder-Betuwe., c. 1516; 384; 2 cahiers
        De rekening wordt afgelegd door JASPER VAN EESCHAREN, die als rentmeester van Buren voorkomt in de jaren 1516-1520
      - Rekening van uitgaven, betaald uit de opbrengst van dingtalen., c. 1516; 385; 1 cahier
        Daar de "buetmeesters", die de vorderingen uitvoerden, dezelfde zijn als die in de Rekening onder no. 384, zal deze van dezelfde tijd zijn
    - Waterstaatszaken., E
      - Stukken aangaande het onderhoud van de rivier de Linge., 1462, 1544, 1563 en 1566; 386; 1 charter en 11 stukken
        reg. nos. 998 en 1922
      - Correspondentie tussen de Raad en Rekenkamer te Breda en verschillende functionarissen te Buren en IJselstein onderling en met buurmeesters van Maurik met betrekking tot een geschil over toedamming van de Maurikse wetering door buurmeesters van Buren. Met bijlagen., 1555 en 1556; 387; 1 omslag
      - Overeenkomst tussen Beusichem en Zoelmond ener-, en Culemborg anderzijds, over opening van de sluis bij de Neust en het onderhoud van de Bisschopsgraaf, 1558. Met ratificatie door de graaf VAN BUREN dd., 1560; 388; 2 charters
        reg. nos. 1867 en 1878
      - Akte van overeenkomst tussen de prins VAN ORANJE voor zijn zoon PHILIPS WILLEM en FLORIS, graaf van Culemborg, over het onderhoud van een brug c.a. over de Bisschopsgraaf bij Lanxmeer., 1562; 389; 1 charter
        reg. no. 1890
    - Bemoeienis met geestelijke stichtingen., F
      - Statuten voor de chorisocii te Buren, goedgekeurd door MAXIMILIAAN VAN EGMOND, graaf van Buren., 1545; 390; 1 charter
    - Goederenbeheer., G
      - Algemeen., G.1
        - Akte van volmacht van de prins VAN ORANJE voor zijn gemalin, ANNA VAN EGMOND, voor het beheer zijner goederen tijdens zijn afwezigheid., 1557; 391; 1 charter
          reg. no. 1852
        - Rekening van de rentmeester MICHIEL MONTENS over het jaar 1576, afgehoord in 1578 door de raden te Breda, JAN HOVELMANS en MICHIEL PIGGEN., 392; 1 deel
        - Kwitanties, declaraties enz., ingekomen bij de rentmeester., 1516-1565; 393-397; 3 omslagen en 3 stukken
          - Bij JASPAR VAN EESCHAREN, 1516 en 1518, 393; 2 stukken
          - Bij BARTHOLOMEUS MECKINCK, 1527-1533, 394; 1 omslag
          - Bij PETER PLOENIS, 1534-1538, 395; 1 omslag
            Bevat tekening galerij kasteel van Buren
          - Bij JAN PLOENIS, 1540-1550, 396; 1 omslag
          - Bij ongenoemde rentmeester en, z.j., 397; 1 omslag
        - Kwitanties, declaraties enz., ingekomen bij EMONT VAN BUCHEL als kastelein of stadhouder van Buren., 1523-1529; 398; 1 omslag
          Betreft onderhoud van het huis en omgeving
        - Kwitanties, declaraties enz., ingekomen bij PAUWELS VAN ESSCHAREN, kastelein op het huis te Buren., 1536-1547; 399; 1 omslag
        - Kwitanties, ingekomen bij de keukenmeester op het huis te Buren, ANTHONIS SPLINTER., 1542-1548; 400; 1 omslag
        - Rekening van uitgaven voor levensmiddelen ten behoeve van het huis te Buren, gehouden door de rentmeester JAN PLOENIS over November 1539-November 1540 en wekelijks afgehoord door de drost en de kastelein., 401; 1 deel
      - Inkomsten uit heerlijke rechten., G.2
        - Bijlagen bij rekeningen van EMONT VAN BUCHEL, drost van Buren., 1508, 1519-1521; 402; 1 omslag
        - Rekeningen van LOEFF VAN HONSSELER, drost van Buren., 1522-1529 en 1540-1541; 403-406; 4 katerns
          - Rekening van de breuken in het land, en de halve breuken in de stad van Buren benevens van de lenen over Maart 1522-Maart 1523, afgehoord door FLORIS VAN EGMOND., 403
          - Rekening van de schatting, de lenen en de breuken en halve breuken in land en stad van Buren over het jaar 1527-1528, afgehoord in 1529 door graaf FLORIS en zijn "vrienden en dienaren", EMONT VAN BUCHGEL, stadhouder, BARTHOLOMEUS MECKIJNCK en HENRICK RENOY., 404
          - Rekening als vermeld onder no. 404 over het jaar 1528-1529, afgehoord door dezelfden., 405
          - Rekening over het jaar 1540-1541, afgehoord door MAXIMILIAAN VAN EGMOND, GOESSEN VAN LAWIJCK, drost, PAUWELS VAN EESSREN, kastelein, JAN BRIELIS VAN RAPENBURCH en JAN PLOENIS, rentmeester van Buren, in, Mei 1541, 406
            De drost, LOEFF VAN HONSSELER, overleed in de loop van dit jaar
        - Rekening van het drostambt, gedaan door PAUWELS VAN EESCHEREN, kastelein op het huis te Buren, na overlijden van de drost, LOEFF VAN HONSSELER, en lopende over ongeveer het laatste halve jaar van het rekeningsjaar 1540-1541, afgehoord door MAXIMILIAAN VAN EGMOND., 407; 1 katern
        - Rekeningen van GOESEN VAN DER LAWICK, drost van Buren, van de breuken in het land en de halve breuken in de stad van Buren benevens van de lenen., 1541-1542, 1545-1548; 408-411; 4 katerns
          - Rekening over 1541-1542, afgehoord in 1543 door MAXIMILIAAN VAN EGMOND, JAN BRIELIS VAN RAPENBURCH, ADRIAEN DE CAMONS, JAN PLONIES, rentmeester, en THONIS SPLINTER, keukenmeester te Buren., 408
          - Rekening over 1545-1546, afgehoord in 1547 door MAXIMILIAAN VAN EGMOND, JAN BRIELIS VAN RAPENBURCH en JAN PLOENIS, rentmeester van Buren., 409
          - Rekening over 1546-1547, afgehoord in 1548 door MAXIMILIAAN VAN EGMOND, JAN BRIELIS VAN RAPENBURCH, JAN PLOENIS, rentmeester, en THONIS SPLINTER, keukenmeester te Buren., 410
          - Rekening over 1547-1548, afgehoord in 1550 door JAN VAN BERCK, rentmeester van IJselstein, daartoe gemachtigd door JACOP VAN AMSTEL VAN MIJNDER, JAN BRIELIS VAN RAPENBURCH, ADRIAEN DE CAMONS en PETER PLOENNIS, daartoe aangewezen door de (executeurs?) van wijlen MAXIMILIAAN VAN EGMOND., 411
        - Kwitanties, declaraties enz. ingekomen bij LOEFF VAN HONSSELER, drost van Buren., 1525-1540; 412; 1 omslag
        - Kwitantie voor de drost van de gravin VAN BUREN., 1546; 413; 1 stuk
        - Lijst van personen, die LAMBRECHT VAN BUREN keurmede schuldig zijn van hun land., c. 1330; 414; 1 stuk
          LAMBRECHT, zoon van ALARD, heer van Buren, werd met Buren beleend, in 1329
        - Akte, waarbij het graafschap Buren belooft naar aanleiding van de huldiging van de prins VAN ORANJE gedurende 10 jaar 5 stuivers per morgen land op te brengen en in 5 jaar 1000 gulden te betalen., 1554; 415; 1 stuk
          reg. no. 1844
      - Onroerende goederen., G.3
        - Verzoek namens de inwoners van het land van Buren geen nieuwe verpachtingen te houden vóór de terugkomst van de graaf., c. 1530; 416; 1 stuk
          reg. no. 1615
        - Akte waarbij JASPAR, heer van Culemborg, 19 stukken land in het land van Buren en Beusichem en 7 renten uit huizen en landerijen aldaar in erfpacht krijgt van het kapittel van St. Barbara te Culemborg., 1487; 417; 1 charter
          reg. no. 1281
        - Akte van gerechtelijke verkoop ten behoeve van FREDERIK VAN EGMOND van de goederen, die de Staten of inwoners van Utrecht en het Nedersticht bezitten in Beusichem, Buurmalsen en Zoelmond, 1495. Met stukken betreffende een schuldvordering van FREDERIK op de stad Utrecht dd. 1488 en 1491 en akte van beslaglegging dd., 1489; 418; 4 charters en 3 stukken
          reg. nos. 1305 en 1361-1363
        - Arbitrale uitspraak in een geschil tussen de graaf VAN BUREN en ERARD VAN PALLANT, waarbij de laatste alle waarden in de Lek onder Buren en Beusichem krijgt in ruil voor 12 morgen land aldaar, 1535. Met oudere akte betreffende de eigendom van een zandbank in de Lek voor de graaf VAN BUREN dd., 1530; 419; 2 charters
          reg. nos. 1610 en 1647
        - Akte, waarbij FREDERIK VAN EGMOND van de abdij Oostbroek de goederen, die de heren van Buren bij hun burcht aldaar en in Erichem van de abdij in erfpacht hadden, in eigendom krijgt, in ruil voor de hoeve "Op de Laeck" te Asch en 2 stukken land te Malsen, 1502. Met oudere stukken betreffende de erfpachtgoederen dd. 1418 en 1438-1441 en twee akten betreffende afdoening van geschillen tussen de abdij en FREDERIK VAN EGMOND dd., 1520; 420; 7 charters en 5 stukken
          reg. nos. 651, 827-830, 848, 861, 1411, 1413, 1554 en 1557
        - Verklaring van schepenen te Buren aangaande schade, geleden door de pachter van een stuk land op de Pegge., 1548; 421; 1 stuk
          reg. no. 1742
        - Kwitanties voor de rentmeester-generaal van het sterfhuis Buren voor de hoofdsom en achterstallige termijnen van een rente, gevestigd op de bouwhoeve Wijckelen te Buren, betaald aan WILLEM VERBORCH, 1552. Met oudere stukken betreffende de eigendom van de hoeve dd., 1475-1539; 422; 11 charters en 4 stukken
          reg. nos. 1154, 1197, 1198, 1500, 1504, 1558, 1668-1670, 1673-1676, 1786, 1796, 1804 en 1805
        - Akte, waarbij ERAERT VAN PALLANT aan FLORIS VAN EGMOND een stuk land te Asch, geheten het Ryderwout, en 4 stukken te Buurmalsen overdraagt., 1537; 423; 1 charter
          reg. no. 1655
        - Akten van verkoop van 4 morgen 2 1/2 hond 30 roeden land in het Burense en 2 morgen in het Malsener broek door WILLEM, heer van Buren en Beusichem, en zijn vrouw, ERMGAIRT VAN DER LIPPE, aan GUERT STAY., 1429; 424; 2 charters
          reg. nos. 737 en 738
        - Eigendomsbewijs voor de graaf VAN BUREN van een hofstede, groot 1 hond land te Buurmalsen, afkomstig van GOESEN VAN HOENSELAER en zijn vrouw JOHANNA VAN ASPEREN EN VUREN., 1557; 425; 1 charter
          reg. no. 1853
        - Akte, waarbij het kapittel van St. Pieter te Utrecht opnieuw "de Edel Hofstad" te Buurmalsen c.a. in erfpacht ontvangt van de graaf VAN BUREN., 1562; 426; 1 charter
          reg. no. 1891
        - Brief van de Regulieren te Zalt-Bommel aan de graaf VAN BUREN over de eigendom van een erf te Buurmalsen., 16e eeuw; 427; 1 stuk
          reg. no. 1966
        - Akte van verkoop van 2 stukken land te Erichem door ARNOLT, hertog van Gelre, aan de commandeur van de Duitse Orde in de commende Ootmarsum., 1435; 428; 1 charter
          reg. no. 796
        - Brief betreffende dubbele verhuring van 3 1/2 morgen land te Erichem., 1553; 429; 1 stuk
          reg. no. 1831
        - Akte van belening van JUTTE VAN DEN BOEGAERT, vrouw van DIRICK VAN BUREN, met de hofstede Reigersfort in Tricht., 1456; 430; 1 charter
          reg. no. 956
        - Concept van voorwaarden, waarop WOUTER VAN ECHTELT, rentmeester, het land, dat de graaf VAN BUREN buiten de Singel (te Buren ?) bezit, voor de helft bebouwen zal op eigen kosten., 16e eeuw; 431; 1 stuk
      - Tienden., G.4
        - Akte, waarbij het kapittel van Sint Jan te Utrecht erkent 50 gulden jaarlijks schuldig te zijn aan de inwoners van Beusichem en Zoelmond ter vervanging van de maaltijd bij de jaarlijkse verkoop van de tienden aldaar, 1562. Met akte van dezelfde inhoud, uitgaande van de tegenpartij dd., 432; 1 charter en 1 stuk
          reg. no. 1894
  - De heerlijkheid Baar., IV
    Bij magescheid van 1483 kreeg WILLEM VAN EGMONDS oudste zoon JAN, later graaf van Egmond, Baar, dat afkomstig was van zijn moeder, WALBURG VAN MEURS
    - Akte van opdracht door WILLEM VAN EGMOND aan de hertog van Gelre van de heerlijkheid Baar ten behoeve van WILLEMS zoon FREDERIK., 1465; 433; 1 charter
      reg. no. 1029
  - Cranendonk en Eindhoven, V
    De bovenstaande gegevens zijn om te beginnen geput uit de collectie CUYPERS VAN VELTHOVEN op het Rijksarchief te 's-Hertogenbosch. CUYPERS maakte c. 1880 te Brussel uittreksels uit de archieven van de Rekenkamer, en in het bijzonder uit de Comptes des reliefs des fiefs, en van het Leenhof van Brabant. De heer L. BRIL, conservator aan het A.R.A. te Brussel, heeft deze uittreksels met grote bereidwilligheid voor mij geverifieerd en zo nodig aangevuld, waarvoor ik hem hier nogmaals mijn dank betuig. Bovendien maakte hij mij opmerkzaam op het bestaan van een uitvoerige uiteenzetting van de standpunten van de twee partijen in het proces van 1439 (Leenhof van Brab. proces no. 9). Kennisneming van dit stuk heeft vele raadsels opgelost. Verder zijn geraadpleegd A. VERKOOREN, Inventaire des chartes et cartulaires du Luxembourg I-V, 1914-1921, en id. des duchés de Brabant et de Limbourg I-VIII, 1910-1923; A. WAUTERS, Table chronologique des chartes etc. concernant l'histoire de Belgique I-XI, 1866-1946; G. D. FRANQUINET, Les Schoonvorst. In: Publ. de Limbourg XI, bl. 228 e.v.
    In 1484 kocht FREDERIK VAN EGMOND slot en heerlijkheid of de baronie van Cranendonk met de stad Eindhoven en de dorpen Woensel, Maarheeze, Soerendonk en Budel van JACOB, graaf van Horne. Na de koop rezen al spoedig moeilijkheden over een op de heerlijkheid rustende lijfrente, die JACOB VAN HORNE in gebreke bleef te betalen. Het gevolg was, dat HERBERCH VAN BRONCKHORST, weduwe van JAN DICBIER, vrouwe van Mierlo, die de dupe was, het vruchtgebruik kreeg toegewezen, hetgeen jaren lang zo bleef.
    JACOB VAN HORNE had zelf de heerlijkheid verkregen door koop in 1457, maar ook in de 13e eeuw waren de HORNES heer van Cranendonk geweest. Hoe zij er toen aan gekomen zijn, is niet bekend. Dat een WILLEM VAN HORNE het door huwelijk met een erfdochter VAN WICKERODE verworven zou hebben
    Zoals F. V. GOETHALS beweert in Dictionnaire généalogique et héraldique des familles nobles de Belgique, 1849-1852, op Hornes, bl. 54 en 57.
    is niet bewezen. Er is aangaande de opvolgende heren van Cranendonk en Eindhoven niet veel bekend en wat er over gepubliceerd is, is dikwijls niet geheel juist. De opvolging ging dan ook niet eenvoudig in zijn werk. Op WILLEM VAN HORNE, die als heer van Cranendonk voorkomt in de jaren 1327-1338, volgt zijn broeder DIRC, vermeld in 1341 en 1342. Hij geeft met zijn vrouw, ALIJT VAN HORNE, in 1342 gemeentegrond aan inwoners van zijn heerlijkheid Budel c.a. Deze ALIJT VAN HORNE is vermoedelijk dezelfde, die nog als vrouwe van Cranendonk voorkomt in 1343 en 1354 en die een dochter was van DIRCS broeder WILLEM. Zij zou dan gehuwd zijn geweest met haar oom.Haar huwelijk met JAN VAN POLANEN, heer van Breda, waarvoor de paus in 1343 dispensatie verleende wegens verwantschap
    G. BROM, Bullarium Trajectense I, 1891, bl. 442.
    vond geen voortgang door haar gezondheidstoestand. JAN VAN POLANEN huwde haar zuster ODA en ALIJT werd abdis van de Premonstratenser abdij Keizersbosch bij Neer in Limburg. ALIJT wordt opgevolgd door de kinderen van haar zuster ERMGART, gehuwd met THOMAS, heer van Zevenborn Septfontaines, nl. door WILLEM vermeld 1354-1356, NICOLAES verm. 1357-1364 en JAN verm. 1370-1385. Zij lieten geen van drieën kinderen na, zodat de heerlijkheid vererfde op hun zuster ELISABETH, gehuwd met JAN VAN RODENMACHER, heer van Milberg. ELISABETHS zuster ERMGART, gehuwd met GILLIS VAN BERLAER en vrouwe van Haps
    Zie, A. P. VAN SCHILFGAARDE, Het archief van het huis Bergh, 1932, Inl., bl. 167. Zij werd dat na de dood van haar broeder JAN, die gehuwd was geweest met JUTTE, vrouwe van Haps.